【裁判字號】    90,上訴,2710
【裁判日期】    901016
【裁判案由】    強盜
【裁判全文】
台灣高等法院刑事判決                            九十年度上訴字第二七一號
    上  訴  人
    即  被  告  乙○○
    指定辯護人  本院甲○辯護人
右上訴人，因強盜案件，不服臺灣板橋地方法院，九十年度訴字第六八六號，中華民
國九十年六月二十六日第一審判決（起訴案號：台灣板橋地方法院檢察署九十年偵字
第五０九七號），提起上訴，本院判決如左：
    主  文
上訴駁回。
    事  實
一、乙○○曾有違反麻醉藥品管理條例及偽造文書等案件前科（均未構成累犯），仍
    意圖為自己不法之所有，於民國九十年三月七日下午三時四十分許，在臺北縣板
    橋市○○路○段二三九巷三七弄某停車場內，持其所有客觀上足以對於人之生命
    、身體、安全構成威脅並具有危險性而可為凶器之扁平一字型螺絲起子一把，撬
    開毀壞丙○○所有之ＡＶ－三八四三號牌自用小客車車門鎖（毀損部分未據告訴
    ），而竊取車內置放之香爐一個，得手後正欲離去之際，適為丙○○發現，乙○
    ○見狀逃逸，丙○○隨後追捕，緊追約十幾至二十步遠，乙○○即持上開螺絲起
    子指向丙○○，警告伊不得繼續靠近而予以脅迫，嗣仍為丙○○從後捉住，詎乙
    ○○為脫免逮捕，竟當場以手肘用力撞擊丙○○之胸部數次而施以強暴（未成傷
    ），終為丙○○所制伏，旋即報警究辦，並自乙○○身上起出已竊得丙○○所有
    之上開香爐一個（已發還丙○○），且扣得乙○○所有供本件行竊所用之螺絲起
    子一支。
二、案經臺北縣警察局海山分局報請臺灣板橋地方法院檢察署檢察官偵查起訴。
    理  由
一、訊據上訴人即被告乙○○對其於右開時地竊取被害人丙○○置於ＡＶ－三八四三
    號牌自用小客車內之香爐一個乙情固供承不諱，惟矢口否認曾以螺絲起子毀壞汽
    車門鎖，並以手肘攻擊被害人之犯行，辯稱：當時車門未鎖，其僅係開門竊取香
    爐，並未以螺絲起子撬開車門鎖，螺絲起子其原本即置放在腳踏車上；其亦未與
    被害人發生拉扯，其僅係單純竊盜，並未打人云云。惟查：
  (一)被告確有持扁平一字型螺絲起子撬開被害人自用小客車之門鎖，致該車之鑰匙孔
    遭破壞，略有凹陷痕跡一節，已據被害人丙○○於警訊及原審調查時均陳稱上情
    明確（詳見偵查卷第七頁、原審卷第三十六頁、三十七頁），並有該自用小客車
    車門損害情形照片二紙附卷（見偵查卷第十五頁），及被告所有用以行竊之螺絲
    起子一把扣案可佐（見偵查卷第十八頁）。
  (二)被告於竊取被害人香爐後，旋經被害人察覺進而追捕，被告為脫免逮捕竟當場以
    手肘用力撞擊被害人胸部數次之事實，業據被害人於原審調查中到庭陳稱：「發
    現香爐不見時，即追趕上去，當時被告從袋內拿出螺絲起子指著我，要我不要過
    去，我把他的螺絲起子撥掉」、「（被告有無打你？）有，我過去抱他，被告要
    掙脫時有用手肘撞我二、三下，撞我胸部，但我沒有受傷」、「（被告是主動撞
    或只是單純掙脫手肘不慎撞到你？）他是很大力的用手肘撞我」等語（詳見原審
    卷第三十六頁、三十七頁），並有被害人取回香爐之贓物認領保管單一紙在卷（
    見偵查卷第十二頁）。而被告於原審亦供稱：被害人追打伊時，伊有用螺絲起子
    指被害人等語（詳見原審卷第四十九頁）。又被告於本院調查時供稱：其竊得香
    爐後正欲離去之際，適為被害人發現，被害人追約十幾至二十步，其就被抓到等
    語（詳見本院九十年九月五日訊問筆錄）。
  (三)被告自八十九年五月二十四日起至九十年一月三日止，曾因精神狀況不佳陸續前
    往丞光診所就診七次，此有該診所之診斷證明書一紙在卷（見原審卷第五十五頁
    ）。惟被告於原審審理時供稱其精神狀態很好等語（詳見原審卷第四十九頁）。
    被告於本院審理時亦供稱其無精神分裂症等語（詳見本院九十年十月三日審理筆
    錄）。
  (四)綜上：被告竊得右開香爐後遭被害人發現並追捕時，被告既有持螺絲起子指著被
    害人，可見被告行竊時確有攜帶該支螺絲起子。蓋被告行竊時若未攜帶螺絲起子
    ，其遭追捕時，衡情自不可能立即持螺絲起子指著被害人。再觀諸上開照片之內
    容，被害人之車門門鎖顯有遭人以一字型器具撬開毀壞之情形，該毀損之形狀，
    核與扣案之螺絲起子係扁平一字型之情狀相符，顯見被告確有持其所有扣案之螺
    絲起子一支毀壞被害人之汽車門鎖用以行竊。又參以被害人與被告間，素不相識
    ，被害人尚無設詞誣陷被告之理，且被告於行竊後旋遭被害人發現，為脫免逮捕
    ，遂以螺絲起子指向被害人脅迫伊不得靠近，於遭被害人捉住後，復以手肘撞擊
    被害人之胸部數次而施以強暴，衡情被告此舉與常情並不相悖違，足認被害人所
    述被告有為脫免逮捕而對伊施以強暴脅迫之情非虛。至原審辯護人於原審之辯護
    意旨雖稱被告前有多次違反毒品危害防制條例之前科，現於戒治處所施以強制戒
    治中，其腦神經受毒品之侵害，衍生精神分裂症急性發作，自八十九年五月二十
    四日起至九十年一月三日止，前往丞光診所就診七次，且所竊取之香爐不具財產
    價值，若其精神狀態良好，即應竊取其他高財產價值之物，顯見其精神狀態異於
    常人云云。惟被告於警訊、偵查及原審對其行竊之過程均能明白陳述，於本院審
    理時之意識亦屬清醒，對本院訊問意旨均能應答自如，並否認其有何精神分裂症
    ，且於原審自承其精神狀況良好，是被告雖自八十九年五月二十四日起至九十年
    一月三日止，因精神狀況不佳陸續前往丞光診所就診七次，然尚不能證明於就診
    後二個月之案發日（即九十年三月七日）行為時，其有處於精神異常之狀況。從
    而，觀諸被告行為後隨即經警查獲時所製作之警訊筆錄內容及當庭審視其之精神
    狀況，尚難認其於行為時有何心神喪失或精神耗弱之情形。是被告前開所辯，顯
    係飾卸之詞，尚難採信。本件事證明確，被告之犯行堪以認定，自應依法論科。
二、按被告於竊盜時攜帶之螺絲起子一支，客觀上足對人之身體、生命構成威脅，至
    其主觀上有無持以行兇或反抗之意思，尚非所問，仍應認為係攜帶兇器。再按刑
    法第三百二十九條以強盜論，即以強盜罪相當條文處罰之意，並非專指以同法第
    三百二十八條第一項之強盜論，故同法第三百三十條所謂犯強盜罪，不僅指自始
    犯強盜罪而言，即依同法第三百二十九條以強盜論者，亦包括之，如此項準強盜
    有同法第三百二十一條第一項各款情形之一，自應依同法第三百三十條論處（最
    高法院四十二年度臺上字第五二三號判例參照）。又被告為脫免逮捕，以螺絲起
    子指向被害人喝令伊不得靠近予以脅迫，並以手肘撞擊被害人之胸部數次而施以
    強暴，其強度縱尚未達使被害人不能抗拒之程度，然刑法之強盜罪，明文規定以
    強暴、脅迫致使不能抗拒為其構成要件，而刑法準強盜罪則無類此致不能抗拒之
    規定，故被告一有強暴、脅迫之實施，即與準強盜之規定相當，而不以使人不能
    抗拒為必要（最高法院七十四年度台上字第三二二五號判決亦同此見解）。是被
    告攜帶兇器竊盜，而因脫免逮捕，當場施以強暴脅迫，所為核係犯刑法第三百二
    十九條之準強盜，而有同法第三百二十一條第一項第三款之情形，應依同法第三
    百三十條第一項加重強盜罪論處，公訴人認被告係犯刑法第三百二十九條之準強
    盜罪嫌，容有誤會，惟其基本事實同一，本院自應予以審理，並變更其起訴法條
    。原審經詳查，以被告罪證明確，適用上開法條，並酌及被告所犯之加重準強盜
    罪之最低刑度為五年以上有期徒刑，然其行竊所得僅係香爐一個，所得財物價值
    非多，且參以被害人並未成傷，認被告因一時貪念致罹重典，而所得財物甚少，
    犯罪之情狀尚非不可憫恕，科以法定低度之刑，猶嫌過重，而依刑法第五十九條
    之規定減輕其刑；併審酌被告素行，與其犯罪動機、目的、手段、所竊財物之價
    值，暨其攜帶兇器竊盜，為脫免逮捕竟當場施以強暴脅迫行為，對被害人生命、
    身體、財產安全危害甚鉅，惡性非輕，惟犯後態度尚佳坦承竊盜部分之犯行等及
    其他一切情狀，量處有期徒刑三年；復就扣案之螺絲起子一支，認係被告所有供
    本件犯罪所用之物，而諭知沒收。是原審認事用法及量刑，洵屬允當。被告上訴
    否認強盜犯行並稱原審量刑太重，請求撤銷改判，為無理由，應予駁回。
據上論結，應依刑事訴訟法第三百六十八條，判決如主文。
本案經檢察官張啟彬到庭執行職務。
中      華      民      國      九十      年    十      月    十六      日
                        臺灣高等法院刑事第二十四庭
                                  審判長法  官  陳  貽  男
                                        法  官  李  世  貴
                                        法  官  陳  憲  裕
右正本證明與原本無異。
如不服本判決應於收受送達後十日內向本院提出上訴書狀，其未敘述上訴之理由者並
得於提起上訴後十日內向本院補提理由書（均須按他造當事人之人數附繕本）。
                                        書記官  劉  育  妃
中    華    民    國      九十    年      十        月      十六        日
附錄本案論罪科刑法條全文
刑法第三百二十一條：
犯竊盜罪而有左列情形之一者，處六月以上五年以下有期徒刑：
一、於夜間侵入住宅或有人居住之建築物、船艦或隱匿其內而犯之者。
二、毀越門扇、牆垣或其他安全設備而犯之者。
三、攜帶兇器而犯之者。
四、結夥三人以上而犯之者。
五、乘火災、水災或其他災害之際而犯之者。
六、在車站或埠頭而犯之者。
前項之未遂犯罰之。
刑法第三百二十九條：
竊盜或搶奪，因防護贓物、脫免逮捕或湮滅罪證而當場施以強暴、脅迫者、以強盜論
。
刑法第三百三十條
犯強盜罪而有第三百二十一條第一項各款情形之一者，處五年以上十二年以下有期徒
刑。
前項之未遂犯罰之。


司法院資訊處製作；財團法人民間司法改革基金會備份。
